最高法院刑事裁定　　　　　　　　九十四年度台抗字第一八號
　　抗　告　人　甲○○
上列抗告人因誣告案件，不服台灣高等法院台中分院中華民國九
十三年十一月二十五日駁回聲請再審之裁定（九十三年度聲再字
第二三一號），提起抗告，本院裁定如下：
    主  文
抗告駁回。
    理  由
本件抗告人甲○○在原審聲請意旨略以：抗告人對於原確定判決
（八十二年度上訴字第一五七八號刑事判決）發現確實之新證據
，足認應受無罪之判決，為此提起再審之聲請，相關之事實、證
據及法律如下：(一)上開判決認定事實錯誤：1.查反訴人代理人黃
嘉明律師於民國八十年一月二十五日代理財團法人基督教神召會
福音傳播協會在第一六三號存證信函內主張「本會信愛托兒所借
由劉景儒先生使用，劉景儒未經本會同意，私自將上開托兒所讓
與台端（即抗告人）」，足以反證上開判決「甲○○自七十八年
二月一日起，承租財團法人基督教神召會福音傳播協會之房屋經
營信愛托兒所」認定之事實錯誤。2.查「張文萱自七十九年八月
一日起授權白明道代理董事長全權處理協會有關對內對外事務」
之授權書，沈其雄為其見證人，應為黃嘉明律師於八十一年六月
二十七日閱卷時所明知，足以反證上開判決以「該托兒所之水費
，向由該協會前董事長張文萱（六十三年四月十三日至八十一年
一月十五日止）收取，與白明道（八十一年一月十六日擔任董事
長）及白美玲（為該協會會計）無關」，認定事實為錯誤。3.查
台灣台中地方法院檢察署八十一年度偵字第九一五０號張文萱告
白明道、沈其雄、朱子芬偽造文書案中略以「白明道於八十年二
月十三日及八十年五月八日為水電費事利用告訴人名義寄存證信
函予訴外人甲○○偽稱水費基本費新台幣（下同）二四七元，並
威脅斷水斷電，事實上七十九年十二月十三日水費每戶收基本費
為三五０元」，足以證明上開判決「甲○○對白明道所告訴之超
收基本費一０三元（每戶收基本費為二四七元，卻收三五０元）
之詐欺案件，業經同署八十年度偵字第七二００號處分不起訴，
乃意圖使白明道、白美玲受刑事處分於八十一年八月十四日具狀
向台灣台中地方法院自訴『虛構』白明道、白美玲於七十九年十
二月十三日共同向甲○○收取三五０元水費而超收基本費一０三
元，侵占超收一０三元入己私自花用」，認定事實為錯誤。(二)上
開判決參與審判之法官與黃嘉明律師共同謀議陷害抗告人：1.查
台灣台中地方法院法官王明宏於八十一年十月九日發出應到日期
為八十一年十月二十一日下午二時十分之傳票，抗告人於八十一
年十月二十一日下午二時十分到庭，才發現法官換成張慶宗，證
據未調查，證人未傳喚，即向對造律師說「下次就可以結案了，
他（抗告人）這樣告你們，你們應該研究研究」，足以證明張慶
宗與黃嘉明律師共同謀議提起反訴。2.次查原確定判決理由一、
（三）「惟查該水費之英文字跡與白明道、白美玲平日所寫之字
跡二紙，於本院（原法院）當庭字跡三紙、送法務部調查局鑑定
結果，認不相符」。惟抗告人依法聲請調閱卷宗，閱不到所謂「
字跡」證物，證人李俊賢亦結證稱「他們通常都用打字機，如需
用手寫的只是簽名而已」。上開判決理由中之「字跡」，即有合
理的懷疑是偽造的。3.八十九年十一月十五日報載上開判決的「
受命法官胡景彬涉常業重利罪，……」云云，該案是否能一併列
入調查，因凡走過的必留下痕跡。(三)相關法律：1.按刑事訴訟法
第四百二十條第一項第六款之所謂發現確實之新證據，不僅指該
新證據於事實審法院判決前已經存在，當時未經發現，不及審酌
，至其後始行發現者而言，即其事實於判決確定前已經存在，而
證據之形成與取得在判決確定後者，亦包括在內。本件抗告人所
提之黃嘉明律師之第一六三號存證信函、七十九年八月一日沈其
雄為見證人之授權書、八十一年六月四日之不起訴處分書，依前
揭意旨，認有刑事訴訟法第四百二十條第一項第六款之所謂發現
確實之新證據存在。2.按誣告罪之成立，以犯人明知所訴虛偽為
構成要件，若誤認有此事實，或以為有此嫌疑，自不得遽指為誣
告。本院著有二十年上字第七一七號判例。本件七十九年十二月
十三日水費每戶收基本費為三五０元，偽稱每戶二四七元，超收
基本費一０三元，並威脅斷水斷電，白明道於七十九年八月一日
起代理董事長全權處理協會有關對內對外事務，白美玲為該協會
會計，既然於八十一年六月四日經檢察官認定「是否逾越權限之
民事問題」，則抗告人所訴即無虛偽可言，依前揭判例意旨，即
無誣告之故意及過失甚明。3.按認定犯罪事實所憑之證據，須實
際上確係存在，就該案卷宗不難考見者，始克當之，倘判決書內
所記載之證據，與卷宗內筆錄或文件之內容不相適合，則其判決
之根據，實際上並不存在，自屬採證違法。本院七十年度台上字
第一四九八號裁判參照。本件調閱卷宗內既閱不到所謂送法務部
調查局鑑定「字跡」證物依前揭本院裁判，自屬採證違法等語。
原裁定以刑事訴訟法第四百二十條第一項第六款所謂發現確實之
新證據，係指該證據於事實審法院判決前已經存在，為法院、當
事人所不知，不及調查斟酌，至其後始行發現，且就證據本身形
式上觀察，固不以絕對不須經過調查程序為條件，但必須顯然可
認為足以動搖原有罪確定判決，而為受判決人無罪、免訴、免刑
或輕於原判決所認罪名之判決者為限。故受理聲請再審之最後事
實審法院，應就聲請再審理由之所謂「新證據」，是否具備事實
審判決前已經存在，為法院、當事人所不知，事後方行發現之「
嶄新性」，及顯然可認足以動搖原有罪確定判決，應為無罪、免
訴、免刑或輕於原判決罪名之「顯然性」二要件，加以審查，為
判斷應否准予開始再審之準據。經查，抗告人所提出上開再審理
由(一)及(三)１、２之證據，乃黃嘉明律師於八十年一月二十五日所
發予抗告人之第一六三號存證信函、七十九年八月一日沈其雄為
見證人之授權書及台灣台中地方法院檢察署檢察官於八十一年六
月四日所為八十一年度偵字第九一五０號不起訴處分書等影本，
此均係於事實審法院判決前已經存在，且為抗告人所知悉，即非
上開得據以聲請再審之「確實之新證據」。再者，抗告人所提出
再審理由(二)１，縱然屬實，亦係於事實審法院判決前即已存在，
並為抗告人所知悉，自非上開得據以聲請再審「確實之新證據」
。且抗告人所提出再審理由(二)２及(三)３，僅係指摘原確定判決就
該水費之英文字跡誰屬之認定及證人李俊賢證詞之取捨是否有當
，並未提出「確實之新證據」，並非刑事訴訟法所規定之再審理
由，自不得據以聲請再審。又抗告人所提出再審理由(二)３，係於
判決確定後始於八十九年十一月十五日登報，該剪報影本亦不能
謂為得據以聲請再審之「新證據」。綜上所述，本件抗告人以前
開原因聲請再審，非有理由，因而裁定駁回抗告人再審之聲請，
經核於法尚無違誤。查原裁定並非以抗告人以同一原因重行聲請
再審為由，駁回其再審之聲請，抗告意旨謂原裁定以此理由駁回
其聲請，顯無理由。又抗告意旨空言指摘原裁定未認清案件中不
符正義之事證，為違法云云，指摘原裁定不當，亦難認其抗告為
有理由，故其抗告應予駁回。
據上論結，應依刑事訴訟法第四百十二條，裁定如主文。
中　　華　　民　　國　九十四　年　　一　　月　 十二 　日
  　　　　　          最高法院刑事第十二庭
            　　　　　    審判長法官  陳　正　庸
                      　　　　　法官  賴　忠　星
　　　　　                      法官  王　居　財
          　　　　　            法官  張　清　埤
　　　　　                      法官  林　開　任
      本件正本證明與原本無異
　　　　　　                          書  記  官
中　　華　　民　　國　九十四　年　　一　　月　 二十 　日
                                                      Ｅ
